最高法院刑事判決　　　　　　九十六年度台上字第六八○八號
上　訴　人　甲○○
　　　　　　乙○○
上 列 一人
選任辯護人　周承武律師
上列上訴人等因強盜等罪案件，不服台灣高等法院中華民國九十
六年八月二十四日第二審更審判決（九十六年度上更(一)字第二二
八號，起訴案號：台灣台北地方法院檢察署九十二年度偵字第一
一七二五號），提起上訴，本院判決如下：
    主  文
原判決關於甲○○部分撤銷，發回台灣高等法院。
其他上訴駁回。
    理  由
一發回部分：（即甲○○部分）
本件原判決撤銷第一審關於上訴人甲○○部分之判決，依想像競
合犯及牽連犯從一重改判論處甲○○意圖為自己不法之所有，攜
帶兇器，以強暴、脅迫至使不能抗拒而使他人交付其物罪刑，固
非無見。
惟查：(一)、甲○○在原審具狀聲請傳喚證人梁威廷，以證明「被
告（甲○○）於案發當晚，除未以電話指示他人犯罪外，並確實
未曾到過現場附近」，原判決雖以「縱有梁威廷曾於九十二年（
民國）五月十日至被告甲○○住處取回借款並共同喝酒之事實，
亦不影響被告甲○○指示同案被告邱鴻基、黃書寰、王慶忠、王
小龍等人犯罪，並於九十二年五月十日深夜至九十二年五月十一
日凌晨至上開便利商店前與同案被告邱鴻基、王慶忠、王小龍、
黃書寰等人會合之事實」，而謂「被告甲○○上訴本院後，始聲
請傳喚證人梁威廷，本院認無傳喚其作證之必要」（見原判決第
二一頁第十七至二三行）。惟刑事訴訟法並無限制被告在第二審
更審中不得主張新證據方法，而審理事實之法院，對於案內與認
定事實、適用法律、罪名成立與否或於公平正義之維護或對被告
之利益有重大關係之一切證據，除認為不必要者外，均應詳為調
查，然後基於調查所得之心證以為判斷之基礎；茍與認定事實、
適用法律有重要關係，或於公平正義之維護或對被告之利益，有
重大關係之事項，在客觀上認為應行調查之證據，又非不易調查
或不能調查，而未依法加以調查，率予判決者，即有刑事訴訟法
第三百七十九條第十款應於審判期日調查之證據未予調查之違法
。梁威廷茍於九十二年五月十日深夜至翌日凌晨曾至甲○○住處
與之晤面並飲酒把歡，其逗留之時間久暫及在場眼見耳聞之情況
為何？即關乎甲○○所辯及王慶忠等共同被告證言等憑信性之判
斷，此部分實情為何？與待證事實非特有關連性，且於甲○○之
利益有重大關係，客觀上難謂無調查之必要。原審未深入查明，
徒以甲○○於原審更審中始提出此項證據方法，及梁威廷縱於上
開時間至甲○○住處飲酒，亦不影響甲○○指示其他共犯犯罪及
前往現場附近與渠等會合云云之臆測或籠統說詞，即謂無傳喚梁
威廷到場究明之必要，非唯調查未盡，亦難昭折服。又甲○○在
原審另以內政部警政署刑事警察局（下稱刑事警察局）就扣案槍
枝之鑑定係採性能檢視法進行鑑驗，質疑其鑑定結果之正確性，
而聲請原審再送請刑事警察局以「試射法」進行有無殺傷力之鑑
驗（見更(一)卷第九八頁反面至第九九頁、第二四八至二四九頁）
，惟原審未依其聲請再送請鑑驗，亦未說明此部分何以無須再為
調查之理由，同有調查未盡及判決不載理由之違誤。(二)、原判決
事實欄記載甲○○「得知邱鴻基當時無工作，有金錢之需求，遂
向邱鴻基佯稱丙○○積欠其新台幣（下同）二百萬元，如催討得
款，可共同朋分花用，致邱鴻基誤信為真而當場同意，並於事後
轉告其亦不知實情之友人黃書寰，經取得黃書寰同意參與催討欠
款之事後，……」（見原判決第二頁末六行），惟理由中則引據
丙○○所證述：「隨後該四名歹徒……並告知伊：是伊前妻主使
的，要伊拿出現金三十萬元及簽立二百萬元本票精神賠償費」（
見原判決第八頁第十六至十九行），資為甲○○不利之論證。其
就甲○○係以索討債務為由，利用王慶忠等人對丙○○遂行強盜
犯行之事實認定，與王慶忠等人係以代丙○○前妻索取精神賠償
費為由而剝奪丙○○行動自由並逼令簽發本票之理由論述，顯屬
不相適合，非無矛盾。又王慶忠於警詢時供稱其與王小龍、黃書
寰、邱鴻基在烏來鄉○○街OK便利商店與甲○○、乙○○會合，
甲○○提供二支改造克拉克九○手槍及子彈十五發，交由黃書寰
及邱鴻基帶在身上（見原判決第九頁末三行至次頁第二行）；王
小龍於警詢時供稱其騎機車載王慶忠到烏來鄉○○街OK便利商店
後，看見邱鴻基、甲○○、乙○○在現場，甲○○拿出二支手槍
交給其和王慶忠，說要押人（見原判決第十頁第二五至三十行）
；黃書寰於警詢時供稱當天晚上甲○○約邱鴻基在烏來工作站見
面，其載邱鴻基至目的地時，甲○○駕車出現，之後王慶忠與王
小龍共乘一部機車前來，甲○○從車上拿出二支槍交給他們並交
代事情後離去（見原判決第十一頁第十九至二七行）各等語。王
慶忠、王小龍、黃書寰就渠等於九十二年五月十一日凌晨究與甲
○○、乙○○在烏來鄉○○街OK便利商店前或烏來工作站前會合
，及甲○○將具殺傷力之槍彈交予何人執持等之供述，相互歧異
，原判決未予取捨，竟併採納上開相互齟齬之證據資料，作為判
決之基礎，亦有判決理由矛盾之違誤。(三)、甲○○及其選任辯護
人在原審已爭執邱鴻基、黃書寰、王慶忠、王小龍、乙○○於偵
查中之陳述未經具結，無證據能力（見更(一)卷第四八頁、第五五
至五六頁、第九十頁、第一五五頁反面、第二二八頁、第二四九
頁），原判決遽以甲○○及辯護人對於邱鴻基、黃書寰、王慶忠
、王小龍、乙○○於偵查中供述之證據能力「均表示無意見並同
意列為證據」（見原判決第六頁末三行至次頁第二行），與卷內
資料已難謂合，復採為不利甲○○之判決基礎，與證據法則亦屬
有悖。甲○○上訴意旨指摘原判決不當，非無理由，應認原判決
關於甲○○部分仍有發回更審之原因。原判決說明甲○○不另為
無罪諭知部分，基於審判不可分原則，應併予發回。
二駁回部分：（即乙○○部分）
按刑事訴訟法第三百七十七條規定，上訴於第三審法院，非以判
決違背法令為理由，不得為之。是提起第三審上訴，應以原判決
違背法令為理由，係屬法定要件。如果上訴理由狀並未依據卷內
訴訟資料，具體指摘原判決不適用何種法則或如何適用不當，或
所指摘原判決違法情事，顯與法律規定得為第三審上訴理由之違
法情形，不相適合時，均應認其上訴為違背法律上之程式，予以
駁回。本件上訴人乙○○上訴意旨略稱：(一)、王慶忠等人對丙○
○為強暴、脅迫之妨害自由行為時，乙○○並未在場，亦不知渠
等對丙○○有超出和平討債之認識，事先並未就妨害自由與王慶
忠等有犯意之聯絡。且丙○○證稱僅王慶忠等四人對其為強暴、
脅迫，乙○○係於犯罪行為完成後始到達現場，未實行妨害自由
之行為。又其他共同被告供稱，渠等均未以暴力方法討債；乙○
○亦未參與犯罪前之討論，僅依甲○○之指示，於其他四人妨害
自由既遂後，至犯罪現場拿本票。乙○○既未參與妨害自由之謀
議及實行，且於王慶忠等妨害丙○○之自由後，將印泥拿到山上
及保管本票，皆非妨害自由罪之構成要件行為，復未分得任何利
益，原判決遽認乙○○與其他被告共同犯妨害自由罪，有適用法
律不當之違誤。(二)、乙○○僅打電話叫人幫助討債、持印泥使丙
○○在本票上用印，縱有犯罪，亦僅為幫助犯，原判決未說明何
以乙○○不構成幫助犯，有判決不備理由之違誤。又乙○○涉案
情節輕微，檢察官起訴時已請求法院從輕量刑，且犯後態度良好
，並罹患乳癌，原判決量處與王慶忠等四人幾乎相同之刑，未斟
酌各人犯罪情節之輕重，有違刑法第五十七條規定云云。
惟查：原判決綜合全案證據資料，本於事實審法院職權推理之作
用，認定乙○○確有與甲○○、王慶忠、王小龍、黃書寰、邱鴻
基共同剝奪丙○○行動自由之犯行。因而撤銷第一審關於乙○○
部分之判決，改判論處乙○○共同以非法方法，剝奪他人之行動
自由罪刑（處有期徒刑一年二月，減為有期徒刑七月），已詳細
說明其採證認事之理由。所為論斷，亦俱有卷證資料可資覆按。
乙○○上訴意旨對原審之論斷，究有何違背經驗法則或論理法則
之違法情形，並未依據卷內資料，為具體之指摘。且查：共同實
行犯罪行為，在合同意思範圍內，相互利用他人之行為，以達其
犯罪之目的，原不必每一階段均參與，祇須分擔犯罪行為之一部
，即應對於全部所發生之結果共同負責。原判決已說明依據丙○
○在警詢及第一審之指述（見原判決第八頁第十九至二二行、第
九頁第十八至二八行）、王慶忠暨王小龍分別在警詢及偵查中之
供述（見原判決第九頁末三行至次頁第二行、第十頁第十三至十
七行及第二二至二三行、第十頁第二七至三十行、第十一頁第十
五至十七行）、黃書寰在偵查中之陳述（見原判決第十二頁第七
至九行）、乙○○在警詢及偵查中之供述（見原判決第十二頁末
八行至次頁第四行），暨就其餘案內所有證據，本於調查所得心
證，分別定其取捨，而憑以認定乙○○就共同剝奪丙○○行動自
由確有犯意聯絡及行為分擔之依據及理由，此係事實審法院採證
認事之職權行使，難謂有違反證據法則、判決不備理由或適用法
則不當之情形。乙○○上訴意旨對原審此部分之論斷，既亦未依
據卷內資料，具體指摘有如何違背法令之情形，徒以其所為係犯
罪構成要件以外之行為，僅係幫助犯，不能認定其係共同正犯云
云，據以指摘原判決關於乙○○部分違法，係以主觀片面之自我
說詞，對原審採證認事之適法職權行使，并已於判決內說明之事
項，漫事指摘，復為單純之事實上爭辯，難認係適法之第三審上
訴理由。又量刑輕重係屬事實審法院得依職權自由裁量之事項，
茍已斟酌刑法第五十七條各款所列情狀而未逾法定刑度，即不得
遽指為違法。原判決已詳加論述其斟酌乙○○之素行、受甲○○
指使之犯罪動機、目的、手段、犯罪所致生之危害及犯罪後態度
等一切情狀，以為科刑輕重標準之理由，顯已斟酌刑法第五十七
條各款所列情形，所量定之刑罰復未逾法定刑度，自係以乙○○
參與本件犯行之責任為基礎，而量處與罪責程度相稱之刑度，要
無違背罪刑相當原則之可言。乙○○上訴意旨，遽以原審未依刑
法第五十七條為科刑輕重標準之審酌云云，指摘量刑不當，係漫
就原判決已說明論斷之事項，再為爭執，殊非得據為合法上訴第
三審之理由。乙○○上訴違背法律上之程式，應予駁回。
據上論結，應依刑事訴訟法第三百九十七條、第四百零一條、第
三百九十五條前段，判決如主文。
中　　華　　民　　國　九十六　年　 十二　 月　　六　　日
                      最高法院刑事第十庭
                          審判長法官  謝　俊　雄
                                法官  陳　世　雄
                                法官  魏　新　和
                                法官  吳　信　銘
                                法官  徐　文　亮
      本件正本證明與原本無異
                                      書  記  官
中　　華　　民　　國　九十六　年　 十二　 月　 十二　 日
                                                      V
